最高法院民事裁定　　　　　　　　　　　　　　　　九十三年度台抗字第九一七號
　　再 抗告 人　庚○○○
右再抗告人因與丁○○等間聲請撤銷限定繼承事件，對於中華民國九十三年九月六日
台灣高等法院裁定（九十三年度家抗字第一六九號），提起再抗告，本院裁定如下：
    主  文
原裁定廢棄，應由台灣高等法院更為裁定。
    理  由
本件原法院維持台灣板橋地方法院（下稱板橋地院）所為駁回再抗告人聲請之裁定而
駁回其抗告，係以：強制執行之拍賣實質上固係以債務人為出賣人，而為債務人之處
分行為，然此等買賣行為因有國家公權力之介入，債務人係經法院之強制執行程序始
為出賣之處分，債務人於此等強制執行之拍賣程序中，並無拒絕處分之餘地，此與一
般買賣處分具有任意性尚有不同。查相對人為被繼承人呂芳契之繼承人，呂芳契於民
國八十五年間曾向再抗告人借款新台幣 (下同）一千二百萬元，並簽發支票二紙為憑
，屆期提示竟遭退票，履經催討未獲清償，嗣呂芳契於八十五年十二月十六日死亡，
再抗告人乃以相對人為被告，起訴請求給付票款，經板橋地院判決相對人在繼承呂芳
契遺產之範圍內應給付再抗告人一千二百萬元及法定遲延利息確定。系爭台北縣中和
市○○○段頂南勢角小段第二七四之六地號、第二七四之十三地號土地及台北縣中和
市○○路○段三九九巷十四號房屋等三筆呂芳契之遺產（下稱系爭遺產）係經第三人
世華聯合商業銀行股份有限公司向板橋地院聲請查封拍賣，經第三人張金玉於九十二
年十一月二十一日拍定得標，執行法院並於九十二年十一月二十七日核發權利移轉證
明書與張金玉等情，有板橋地院八十七年度重訴字第三四六號民事判決、確定證明書
、遺產核定通知書、土地登記謄本、建物登記謄本、訴願書、民事強制執行聲請狀、
原法院民事執行處公告等件為證，並經原法院依職權調閱上述執行卷查核屬實，堪認
系爭遺產係由執行法院依強制執行程序拍賣屬實。則系爭遺產既經法院之強制執行拍
賣程序，出賣與第三人張金玉，相對人即執行債務人就此並非出於自由之意思決定而
為此等系爭遺產之出賣處分，難認相對人有何詐害抗告人債權之意圖，其情形與民法
第一千一百六十三條規定之要件尚屬有間，再抗告人聲請裁定相對人不得主張民法第
一千一百五十四條所定之利益，不應准許等詞，為其判斷之基礎。
惟按繼承人中有隱匿遺產，或在遺產清冊為虛偽之記載，或意圖詐害被繼承人之債權
而為遺產之處分者，不得主張民法第一千一百五十四條所定之利益。同法第一千一百
六十三條定有明文。故被繼承人之債權人於繼承人為限定之繼承，並於法定期限內，
開具遺產清冊呈報法院，經公示催告，倘繼承人確有民法第一千一百六十三條之情事
，自可聲請法院為繼承人不得享有限定繼承利益之裁定。又強制執行之拍賣在實質上
係以債務人為出賣人，仍屬債務人之處分行為，而限定繼承既係以被繼承人之遺產償
還被繼承人之債務，繼承人就遺產自負有管理之權利及義務。查系爭房地雖登記為相
對人丁○○之名義，但既經財政部台灣省北區國稅局核定為被繼承人呂芳契之遺產，
自不得以之償還繼承人自己之債務。則世華聯合商業銀行股份有限公司持其對債務人
九鼎實業股份有限公司及丁○○所發之板橋地院九十一年度促字第五九八七二號支付
命令，查封上開本屬被繼承人之遺產，進而為拍賣。倘相對人確屬知悉其事，而故不
依強制執行法第十二條或第十五條之規定，聲明異議或提起第三人異議之訴，任由執
行法院予以拍賣，以清償相對人自己之連帶保證債務（相對人丁○○為上該借款債務
之連帶保證人；丁○○、丙○○、己○○、戊○○、乙○○、甲○○分別為九鼎實業
股份有限公司之董事長、董事及監察人，見一審卷七０、十一至二０、七四至七五頁
），則相對人是否無詐害被繼承人債權人權利之意圖，即非無研求之餘地。從而相對
人是否知悉被拍賣之系爭房地已列入被繼承人呂芳契之遺產？該遺產經世華聯合商業
銀行股份有限公司查封拍賣，有無通知相對人，相對人有無聲明異議，或提起第三人
異議之訴？既與判斷相對人有無詐害被繼承人債權人權利之意圖，所關頗切，原審悉
未調查審認，遽以上開情詞，認相對人無詐害被繼承人債權人權利之意圖，自嫌速斷
。再抗告論旨，指摘原裁定不當，求予廢棄，為有理由。
據上論結，本件再抗告為有理由。依非訟事件法第二十八條、民事訴訟法第四百九十
二條，裁定如主文。
中　　　華　　　民　　　國　　九十三　　年　　 十一 　　月　　 十八 　　日
                              最高法院民事第七庭
                                  審判長法官  許　朝　雄
                                        法官  謝　正　勝
                                        法官  劉　福　來
                                        法官  鄭　玉　山
                                        法官  吳　麗　女
      右正本證明與原本無異
                                              書  記  官
中　　　華　　　民　　　國　　九十三　　年　　 十一 　　月　　 三十 　　日
                                                                        Ｔ
